臺灣高等法院臺南分院民事判決　　　　 99年度上易字第249號
上　訴　人
即　原　告　陳櫻典
訴訟代理人　劉錦勳　　律師
　　　　　　黃俊達　　律師
　　　　　　粘怡華　　律師
　　　　　　蘇文斌　　律師
被　上訴人
即　被　告　黃文田
　　　　　　黃明智
　　　　　　黃明發
　　　　　　陳石象
　　　　　　陳石柱
　　　　　　黃銘章
　　　　　　黃文進
　　　　　　黃　盛
　　　　　　黃朱秀雀
追 加 被告　黃仁等
上列10人共同
訴訟代理人　陳俊霖　　律師
被　上訴人
即　被　告　黃余汝　　住台南市官田區東里西161號
訴訟代理人　黃春安　　住同上
上列當事人間請求返還土地等事件，上訴人對於中華民國99年8
月4日臺灣臺南地方法院第一審判決（98年度訴字第799號）提起
上訴，並為訴之追加，本院於100年4月19日言詞辯論終結，判決
如下：
    主  文
上訴及追加之訴均駁回。
第二審及追加之訴之訴訟費用均由上訴人負擔。
    事實及理由
甲、程序方面：
  (一)按「訴狀送達後，原告不得將原訴變更或追加他訴。但有下
    列各款情形之一者，不在此限：二、請求之基礎事實同一者
    。三、擴張或減縮應受判決事項之聲明者。五、該訴訟標的
    對於數人必須合一確定時，追加其原非當事人之人為當事人
    者。」、「於第二審為訴之變更或追加，非經他造同意，不
    得為之。但第255條第1項第2款至第6款情形，不在此限。」
    民事訴訟法第255條第1項第2、3、5款、第446條第1項分別
    定有明文。次按民事訴訟法第56條第1項所謂必須合一確定
    ，係指在法律上有合一確定之必要者而言，若僅在理論上應
    為一致，而其為訴訟標的之法律關係非在法律上對於各共同
    訴訟人應為一致之判決者，即不得解為該條項之必須合一確
    定（最高法院52年度台上字第1025號、55年度台上字第231
    號判決意旨參照）。查上訴人原起訴請求原審被告林青年、
    被上訴人黃文田、黃明智、黃明發、陳石象、陳石柱、黃銘
    章、黃文進、黃盛、黃朱秀雀、黃余汝（下稱被上訴人黃文
    田等10人）應連帶給付上訴人不當得利新臺幣（下同）370,
    640元，嗣於民國（下同）99年6月22日具狀請求被上訴人黃
    文田等10人應連帶給付上訴人14,840元（見原審卷(二)第27頁
    ），揆諸上開說明，核屬減縮應受判決事項之聲明，仍無礙
    於訴訟之終結與被上訴人黃文田等10人之防禦，故應予准許
    。又「當事人於二審中不得提出新攻擊或防禦方法，但有下
    列情形之一者，不在此限：．．．三、對於在第一審已提出
    之攻擊或防禦方法為補充者。四、事實於法院已顯著或為其
    職務上所已知或應依職權調查證據者。．．．六、如不許其
    提出顯失公平者。」「前項但書各款事由，當事人應釋明之
    。」「違反前二項之規定者，第二審法院應駁回之。」民事
    訴訟法第447條第1、2、3項亦定有明文。查被上訴人黃朱秀
    雀所有官田區○○段427-7地號土地，係於97年10月7日因買
    賣而取得，此有上訴人所提土地登記第二類謄本可證（見原
    審卷(一)第29頁）；又被上訴人黃明智及黃明發（其父為黃仁
    等）2人主張並未於73年間與被上訴人黃文田等人共同參與
    興建透天厝進而埋設汙水管線，其並提出祖宅現今依舊存在
    並坐落如被證三第二張照片所示之磚造平房照片以為證明（
    見原審卷(一)第73頁），是以，被上訴人黃朱秀雀、黃明智及
    黃明發抗辯並未於台南縣麻豆地政事務所99年5月3日所測丈
    字第70100號複丈成果圖位置甲所示面積28.76平方公尺土地
    （下稱系爭甲土地）埋設管線，係對於一審已提出之攻擊或
    防禦方法為補充，且為顯著之事實，如不許提出將顯失公平
    ，核與民事訴訟法第447條第1項但書第3款、第4款及第6款
    之規定相符，亦應予准許。
  (二)又上訴人就其敗訴部分不服原審判決而提起本件上訴後，於
    99年10月18日先具狀追加黃仁等為被告（見本院卷第67頁）
    ，復於100年2月22日再具狀將原上訴聲明第二項「被上訴人
    黃文田等10人及被告黃仁等應將系爭甲土地之下所埋設管線
    除去以回復原狀，並將該土地返還上訴人」，變更為「(1)黃
    余汝應將坐落台南市○○區○○段423地號土地如附圖二所
    示土地下所埋設之代號A管線除去以回復原狀，並將該土地
    返還上訴人。(2)被告黃仁等應與被上訴人黃文田、黃明智、
    黃明發、陳石象、陳石柱、黃銘章、黃文進、黃盛、黃朱秀
    雀共同將坐落台南市○○區○○段423地號土地下所埋設如
    附圖貳所示土地下所埋設之代號Ｃ管線部分除去以回復原狀
    ，並將該土地返還上訴人。」（見本院卷第110-111頁）。
    查被告黃仁等為系爭協議書簽立當事人之一，又與被上訴人
    黃文田、黃明智、黃明發、陳石象、陳石柱、黃銘章、黃文
    進、黃盛、黃朱秀雀同為系爭甲土地之下所埋設Ｃ管線之共
    同所有人（見原審卷(一)第145頁、本院卷第102頁反面），則
    系爭Ｃ管線是否除去，該訴訟標的於被告黃仁等自有合一確
    定之必要，今上訴人起訴請求將Ｃ管線予以除去，雖上訴人
    起訴狀當事人欄漏載黃仁等為被告，於上訴本院後始追加黃
    仁等為被告，仍應認上訴人之追加為合法。
乙、實體方面：
一、上訴人即原告陳櫻典主張：
  (一)緣坐落台南市○○區○○段423地號土地（下稱系爭土地）
    為上訴人所有，原審被告林青年所有圍牆之一部分占有如附
    圖壹（台南市麻豆地政事務所98年8月17日所測丈字第12160
    0號複丈成果圖）位置Ａ所示面積2平方公尺土地（下稱系爭
    Ａ土地）。又被上訴人黃文田等10人埋設之地下管線，無權
    占有上訴人所有之系爭土地如附圖貳位置甲所示土地（下稱
    系爭甲土地），爰依民法第767條規定請求：(1)原審被告林
    青年應將系爭Ａ土地上之圍牆拆除，將系爭Ａ土地返還上訴
    人，並給付相當租金之不當得利1,032元。(2)被上訴人黃文
    田等10人應將系爭甲土地下之管線除去，將系爭甲土地返還
    上訴人，並連帶給付上訴人相當租金之不當得利14,840元。
    （原審就原審被告林青年部分為上訴人勝訴之判決，並駁回
    上訴人其餘之訴。上訴人就上開敗訴部分全部提起上訴；至
    原審被告林青年敗訴部分，則未據其提起上訴而告確定）
  (二)於本院補稱：被上訴人黃朱秀雀及黃余汝2人並未簽訂系爭
    協議書，非系爭協議書之當事人，亦未繼受系爭協議書乙方
    當事人中任一人之土地，即無繼受系爭協議書中權利義務之
    問題；又被上訴人黃朱秀雀於原審具狀答辯稱：「．．．，
    陳櫻在單獨取得424-7號土地所有權，陳櫻在過世後由其配
    偶余美玲繼承取得，再於97年10月間出賣過戶於被告黃朱秀
    雀．．．準此，被告黃朱秀雀縱非參與訂立協議書之人，亦
    有權通行系爭土地」等語，足見被上訴人黃朱秀雀、黃余汝
    並未簽立系爭協議書，原審認定其為系爭協議書當事人，並
    進而認定上訴人對其之請求為無理由，顯有違誤。又原判決
    所據理由僅說明系爭協議書難以造假，對上訴人並非不利，
    及確為訴外人陳櫻在所書等等；至於上訴人是否親自或授權
    他人於系爭協議書上簽名或用印，則無法據此推論，原判決
    就此等爭執事項未表示其心證，逕認上訴人已簽定系爭協議
    書，實有判決理由不備之違誤：且依最高法院89年度台上字
    第2814號判決意旨所示，自應由被上訴人黃文田等10人、被
    告黃仁等就此積極事實負舉證之責。縱認上訴人有簽定系爭
    協議書，然依該協議書第1條規定，被上訴人黃文田等10人
    、被告黃仁等亦僅得於系爭甲土地上為人車通行，仍不得於
    其下埋設管線，否則仍構成無權占有，亦顯然違反使用目的
    ，而屬違約使用，上訴人自得依民法第472條第2款之規定終
    止契約。原判決遽以系爭協議書第2條規定「應顧及考慮乙
    方通行方便」，因有「通行」之字樣即認定該「通行」之涵
    意應包括埋設管線之通行，其認定顯有違誤；況被上訴人黃
    文田等10人、被告黃仁等之土地並非袋地，亦非無其他通道
    可資通行，故上訴人否認被上訴人有民法第779條第1項、第
    78 6條第1項之權利。
  (三)於本院為上訴聲明：1.原判決關於駁回上訴人後開第2項、3
    項之訴部分，及訴訟費用之裁判均廢棄。2.上開廢棄部分，
    被上訴人黃文田、黃明智、黃明發、陳石象、陳石柱、黃銘
    章、黃文進、黃盛、黃朱秀雀應將坐落台南市○○區○○段
    423地號土地如附圖參所示土地下所埋設之代號Ｃ管線（詳
    附圖肆）除去以回復原狀，並將該土地返還上訴人。3.黃余
    汝應將坐落台南市○○區○○段423地號土地如附圖參所示
    土地下所埋設之代號Ａ管線（詳附圖肆）除去以回復原狀，
    並將該土地返還上訴人。4.追加被告黃仁等應與被上訴人黃
    文田、黃明智、黃明發、陳石象、陳石柱、黃銘章、黃文進
    、黃盛、黃朱秀雀共同將坐落台南市○○區○○段423地號
    土地下所埋設如附圖參所示土地下所埋設之代號Ｃ管線（詳
    附圖肆）除去以回復原狀，並將該土地返還上訴人。5.上開
    廢棄部分，被上訴人黃文田、黃明智、黃明發、陳石象、陳
    石柱、黃銘章、黃文進、黃盛、黃朱秀雀、黃余汝及追加被
    告黃仁等應連帶給付上訴人14,840元及自起訴狀繕本送達翌
    日起至清償日止，按週年利率百分之5計算之利息。6.上開
    廢棄部分，第一、二審訴訟費用均由被上訴人負擔。追加之
    訴訟費用由追加被告黃仁等負擔。
二、被上訴人即被告黃文田、黃明智、黃明發、陳石象、陳石柱
    、黃銘章、黃文進、黃盛、黃朱秀雀及被告黃仁等則以下列
    等語資為抗辯：
  (一)被上訴人黃明智、黃明發及黃朱秀雀三人，並未於系爭甲土
    地埋設管線，係因73年間黃仁來、陳石象、陳石柱、黃耀輝
    、黃梧桐及黃盛等人，因興建透天厝為排泄家庭污水共同埋
    設，然被上訴人黃明智及黃明發2人並未於同一時期參與透
    天厝興建暨管線埋設，其祖宅現仍為被證三第二張照片所示
    之平房；且被上訴人黃朱秀雀，係於97年間始因買賣而取得
    官田區○○段第424-7地號土地所有權，被上訴人黃朱秀雀
    並未於系爭甲土地埋設管線，已為顯著之事實。
  (二)依系爭協議書第1點記載：「乙方（即被上訴人陳石柱等人
    ）．．．因事實上之需要、人車出入需要『通過』甲方（即
    上訴人）所有坐落官田鄉○○段423地號之土地，經雙方協
    議，甲方提供與第422地號相鄰之部分土地，並以現有之磚
    牆為界（65年間砌成），作為乙方通行之用．．．」等語，
    足見被上訴人黃文田等人，除因人車需要，尚得因事實上之
    需要，例如安設管線以排泄家庭用水而通過系爭甲土地之下
    。又觀民法第786條規定，有關設置管線經過他人土地之上
    下者，其法律條文亦係使用「通過」之文字，參酌上開條文
    用語，系爭協議書之約定，自包含得於系爭甲土地之下埋設
    管線，要屬無疑。再系爭協議書內容（二）又約定：「．．
    ．；甲方今後如使用該筆土地興建房屋時，應顧及乙方之通
    行方便，以上述土地作為建蔽率之空地」等語，倘上訴人欲
    使用官田區○○段第423號土地興建房屋時，尚須顧及被上
    訴人黃文田等人通行方便，以系爭甲土地作為建蔽率之空地
    ，申言之，上訴人不得於系爭甲土地挖掘基地以興建房屋，
    俾確保被上訴人黃文田等10人、被告黃仁等之通行，則基於
    舉重明輕之法理，被上訴人為安設管線以排泄家庭污水，應
    屬系爭協議書約定之範圍。
  (三)再被上訴人黃盛、黃文田、陳石象、陳石柱、黃銘章、黃文
    進、被告黃仁等（下稱被上訴人黃盛等7人）之所有土地高
    於系爭甲土地，且與公共下水道隔絕，渠等為排泄家庭污水
    ，乃設置管線通過系爭甲土地，或則其他鄰地雖能設置管線
    但需費過鉅，是被上訴人黃盛等7人擇系爭甲土地以設置排
    水管線，核屬適法有據，並無不法侵占之情事，況上訴人亦
    同時設置另一管線排泄家庭污水，且於73年間已支付上訴人
    4萬元以為補償，是上訴人所有權依法應受限制，其主張被
    上訴人黃盛等7人應拆除管線返還土地，顯無理由。
  (四)系爭甲土地之下所埋設之管線為化糞池污水管線及自來水管
    線二種，該等管線為被上訴人等家庭生活所必需，係作為化
    糞池污水之排泄或家庭日常生活用水之汲取；反觀，官田區
    ○○段423號土地雖為上訴人所有，惟上訴人早已長年居住
    於台北，該土地日前使用狀況為閒置空地，其上雜草叢生，
    僅於其上一角搭蓋有鐵皮屋臨時使用，又系爭甲土地，長久
    以來已為供公眾通行之既成巷道，是衡酌上情，系爭甲土地
    下之管線若經拆除，非但會造成化糞池污水四溢影響衛生環
    境，甚將斷絕被上訴人家庭用水之來源，均將嚴重侵害被上
    訴人等之基本民生需求，與憲法保障基本人權之意旨相違，
    然上訴人自己卻獲益甚少，縱屬權利之行使，亦屬權利之濫
    用或以損害被上訴人等為主要目的，實不應允許。
  (五)並為答辯聲明：1.上訴暨追加之聲明均駁回。2.第一、二審
    訴訟費用暨追加之訴訟費用均由上訴人負擔。
三、被上訴人黃余汝則以下列等語資為抗辯：
  (一)系爭巷弄存在已久，幾逾百年之久，其下所埋設之管線亦逾
    20年；又管線埋設之初，上訴人並未表示異議，且被上訴人
    黃余汝埋設管線時，上訴人母親於此時亦埋設一污水管線，
    顯見上訴人之母親知悉且同意被上訴人黃余汝埋設管線至明
    ；再上訴人於系爭巷弄旁自築圍牆，顯係承認此巷弄存在之
    合理性，自知其土地權利行使應有所限制。被上訴人黃余汝
    所埋設之管線，恰位於地勢較低處之系爭土地以排出污水，
    乃唯一之途徑。
  (二)並為答辯聲明：1.上訴駁回。2.第二審訴訟費用由上訴人負
    擔。
四、兩造對下列事實，並不爭執，堪信為真實：
  (一)坐落台南市○○區○○段423地號如原審判決書附圖貳所示
    甲部分土地為上訴人所有。
  (二)原審判決書附圖貳所示甲部分土地，埋設有三條污水管線（
    詳附圖肆），其中Ｃ管線為被上訴人黃文田、陳石象、陳石
    柱、黃銘章、黃文進、黃盛及追加被告黃仁等，於73年間因
    興建透天厝所埋設，其中Ａ管線為被上訴人黃余汝所埋設，
    均用以排泄家庭污水。
五、上訴人另主張其非系爭協議書之當事人，系爭協議書並非其
    所簽名，印章亦非上訴人所有，上訴人並未授權他人簽名蓋
    章。系爭協議書係調解時所取得，系爭協議書第2條所稱「
    應顧及考慮乙方通行方便」，該「通行」之涵意應無包括埋
    設管線之通行，況被上訴人黃文田等10人、被告黃仁等之土
    地並非袋地，亦非無其他通道可資通行，故上訴人否認被上
    訴人有民法第779條第1項、第786條第1項之權利等語，惟為
    被上訴人黃文田等10人、被告黃仁等所否認，並以前揭情詞
    置辯。從而，本件所應審究者即為：(一)上訴人是否授權訴外
    人陳櫻在或他人簽訂系爭協議書？又依該協議書之約定意旨
    ，被上訴人等10人及被告黃仁等就系爭甲土地是否有埋設管
    線之權？(二)系爭甲土地是否為既成道路？(三)上訴人訴請被上
    訴人黃文田等10人，暨被告黃仁等拆除系爭甲土地之下代號
    Ａ、Ｃ管線，是否屬權利濫用？經查：
  (一)查系爭協議書記載：「立協議書人：(一)陳櫻典、陳櫻在等2
    人（下稱甲方）；(二)黃仁來（即被上訴人黃文田之父）、黃
    仁等、陳石象、陳石柱、黃耀輝（被上訴人黃銘章之父）、
    黃梧桐（被上訴人黃文進之父）、黃盛等7人（下稱乙方）
    。協議內容：乙方．．．因事實上需要，人車出入需通過甲
    方所有坐落官田鄉○○段423號地號之土地，經雙方協議，
    甲方提供與422地號相鄰之部分土地，並以現有之磚牆為界
    ，作為乙方通行之用，以便通達于村內街路；乙方則以新台
    幣4萬元補償甲方；另外因424號共有土地分割拆除部分舊有
    房屋實應以紅磚砌一道牆以加強甲方所有之舊屋．．。(二)乙
    方應和平通行上述土地，不得自行增加使用面積，甲方今後
    如使用該筆土地興建房屋時，應顧及乙方之通行方便，以上
    述土地作為建蔽率之空地。」等語，有該協議書1份在卷可
    憑（見原審卷(一)第145頁）；而證人即陳櫻在之妻余美玲於
    原審證稱：「（提示協議書，問：有無印象？）我沒有看過
    此份協議書，我先生過世我整理遺物也沒有見過，但我知道
    這件事情，73年10月06日時，原告陳櫻典去載我先生陳櫻在
    回來跟鄰居協調這件事，7日就回台北，只有我先生下來，
    我沒有，我先生日記上寫跟鄰居協調土地之事，10日凌晨回
    台南，當天晚上又回台北去，我知道此事，是因為我先生9
    日車子有擦撞．．．。系爭土地原來所有權人讓大家行走也
    都沒有收過錢，我公公時代也沒有收過錢，所以收錢不合情
    理。」、「（日記還在，沒有提到錢的事情，只提到回來台
    南處理事情，提到要通行收錢的事情，是我先生口頭說的」
    、「（提示協議書，問：筆跡是否為妳先生陳櫻在之筆跡？
    ）全部都是我先生的筆跡沒錯。」等語，並提出訴外人陳櫻
    在日記影本為佐（見原審卷(一)第178頁反面、179頁、196頁
    ），揆諸證人上開證述及訴外人陳櫻在日記內容所載，均核
    與被上訴人黃文田等10人及被告黃仁等主張該協議書係由訴
    外人陳櫻在所書寫，上訴人並授權陳櫻在簽立系爭授權書等
    情相符，堪認系爭協議書為真正。再酌以73年10月10日之同
    意書記載：「陳櫻典、陳櫻在等2人與黃仁來、黃仁等、陳
    石象、陳石柱、黃耀輝、黃盛、黃梧桐等7人共有坐落官田
    鄉○○段424號地號土地，現已申請分割，在分割手續完成
    前，陳櫻典、陳櫻在等2人同意其餘共有人在其分割應得之
    土地上興建房屋，並將圖章交予黃耀輝處理興建房屋有關之
    手續。」等語（見原審卷(一)第76頁），嗣後西段424號土
    地共有人於73年10月17日簽訂共有土地所有權分割契約書，
    並以訴外人黃仁來為納稅義務人辦理土地增值稅繳納事宜（
    見原審卷(一)第139-144頁），揆諸前開同意書內容，堪認該
    同意書係為分割官田區○○段424號地號土地之目的而訂定
    ，再與系爭協議書記載之「424號共有土地分割拆除部分舊
    有房屋實應以紅磚砌一道牆以加強甲方所有之舊屋．．。」
    部分兩相勾稽，益徵系爭協議書、同意書應均為73年10月10
    日為分割官田區○○段424號地號土地之目的，及分割後土
    地通行問題而簽立無訛。
  (二)上訴人雖陳稱：伊簽立系爭協議書時並未在場，亦未授權訴
    外人陳櫻在簽立系爭協議書云云，倘其所述為真，因印章為
    私人重要物品，衡情個人莫不予以妥當私藏，則訴外人陳櫻
    在如何能輕易取得上訴人之印章，且上訴人既北上委請訴外
    人陳櫻在南下出席該次協調會，已如證人余美玲上開所證述
    ，上訴人縱未出席，然其對於系爭協議書及同意書之內容亦
    無法諉稱不知情或主張對其不生效力，而免除負授權人之責
    任；況系爭同意書記載將上訴人之印章交予黃耀輝處理興建
    房屋有關之手續，亦如前述（見原審卷(一)第76頁），則西
    段424號土地原共有人持上訴人簽名並蓋章其上之同意書暨
    共有土地所有權分割契約書辦理土地分割，既經地政機關通
    知辦理過戶事宜，而上訴人均未爭執該等文書之真正，現始
    爭執未授權訴外人陳櫻在，顯與常情有違，是以上訴人主張
    未曾授權訴外人陳櫻在云云，顯不可採。又原審函詢官田區
    公所有關兩造協調之經過，經該所函覆稱：「說明二、．．
    ．經查本所原卷宗並未發現協議書在卷，另本所委員表示並
    無影印協議書予聲請人陳櫻典之印象。三、貴院來函說明欄
    二所詢陳石柱等人出示協議書過程事項，經本所詢問該案調
    解委員其表示因時間已久，且受理案件不少，相關過程已不
    復記憶。」有該所99年02月23日所民字第0990001505號函在
    卷可按（見原審卷(一)第181-183頁），衡諸常情，當事人於
    調解之際若提出文書資料，調解委員必將其資料影印附卷，
    再交付對造收執，然上開函覆稱該次調解卷內並無系爭協議
    書影本，且調解委員亦表示並無影印協議書交予上訴人之印
    象，則上訴人主張系爭協議書係調解時所取得云云，已非無
    疑。另上訴人雖又稱：訴外人陳櫻在前因涉有遺棄罪嫌，經
    上訴人、上訴人母親陳賴春雨提起民、刑事訴訟，而認訴外
    人之上開日記記載及證人余美玲之證述非真正云云。然查系
    爭協議書之簽立時間為73年10月10日，雙方尚未生嫌隙，自
    不能因家人日後交惡，而認當初日記之記載為虛偽及證人證
    述均非真正。再系爭甲土地面積28.76平方公尺，於96年間
    之申報地價每平方公尺為344元，此有土地登記第二類謄本
    附卷可按（見原審卷(一)第17頁），如以年息百分之10計算租
    金對價，每年亦僅989元（344元28.76平方公尺10%＝98
    9元，元以下四捨五入），則黃仁來、黃仁等、陳石象、陳
    石柱、黃耀輝、黃梧桐、黃盛（下稱黃仁來等7人）於73年
    間簽訂系爭協議書時所付出之4萬元對價，顯逾使用系爭甲
    土地40年之對價，況以73年間之土地價值較低觀之，該4萬
    元使用土地通行之代價，對上訴人實無不利可言，衡情被上
    訴人及證人余美玲應無共同偽造上開日記及協議書之真正之
    必要，益徵上訴人上開所辯難遽為其有利認定之依據。另按
    「編為計劃道路之土地，在徵收之前，所有權人仍得為使用
    、收益。又既成道路成立公用地役關係之要件須為：(1)供不
    特定之公眾通行所必要，而非僅為通行之便利或省時。(2)於
    公眾通行之初，土地所有權人並無阻止之情事。(3)經歷之年
    代久遠而未曾中斷。所謂年代久遠雖不必限定其期間，但應
    以時日長久，一般人無復記憶其確實之起始，僅能知其梗概
    。」；又「公用地役關係並非私法上之權利，乃私有土地而
    具有公共用物性質之法律關係，與民法上地役權之概念有間
    ，並不以登記為成立要件，倘私有土地具有公用地役關係存
    在時，土地所有權人行使權利，即應受限制，不得違反供公
    眾使用之目的，排除他人之使用。」（最高法院96年度台上
    字第1704號、88年度台上字第698號判決意旨參照）。經原
    審去函台南市政府函詢有關官田區○○段423號地號土地（
    即系爭甲土地）現是否為既有巷道，經該府函覆稱：「說明
    二、(一)同段423、422等2筆土地交界處夾有一段鋪設混凝土
    之鋪面，前開鋪面與423-1地號銜接寬度為2.6m，末端銜接
    寬度為2.5m。通行情形為現勘期間30分鐘無人通行。(二)依據
    台南縣建築管理自治條例第4條及參照公所提供之航照圖，
    同段423-1地號為現有巷道；同段423、422等2筆土地交界處
    之混凝土鋪面不為現有巷道。」等語，有該府98年12月09日
    府工管字第0980274289號函暨檢附現有巷道會勘紀錄、航照
    圖在卷足憑（見原審卷(一)第118-122頁）。上開函覆雖認系
    爭甲土地並非現有巷道，然台南市政府、官田區公所似僅斟
    酌「既成道路須供不特定之公眾通行所必要」此一要件，未
    就「系爭甲土地於供公眾通行之初，土地所有權人有無阻止
    情事，暨經歷年代久遠而未曾中斷」之要件而為調查，遽認
    系爭甲土地並非現有巷道，稍嫌速斷。且該次會勘時間為98
    年12月1日下午2時，有現有巷道會勘簽到簿附卷可按（見原
    審卷(一)第119頁反面），並非上下班或上下課時間，會勘人
    員亦未就其系爭甲土地使用通行狀況訪視附近居民，又系爭
    甲土地坐落台南市官田區東里，位處鄉下，現今鄉下地區
    人口外移嚴重，且證人余東坡亦證稱東里人口約2,000人
    ，則系爭甲土地於上開勘驗時間30分鐘內雖未有人通行，尚
    不違常情，自不能因此遽認並非供不特定之公眾所通行。又
    證人即官田區東里長余東坡於原審結證稱：「（問：是否
    知悉系爭土地已供公眾通行之既成道路？）系爭道路從我小
    時候就走那條路搭車，大家都會走到他人的私人地。）」、
    「（提示原審卷(一)第75頁照片，問：有何意見？）沒錯，是
    這條道路，從我知道大家都開始在走這條路，可能從清朝就
    開始走了。」、「那地方本來就是村道，以前都是泥土地，
    西村長當時找鄉公所的技士來鋪設道路，是公所做的路，
    應該很久了，我當了37年村長；系爭土地屬東，至於為何
    是西村鋪設我不知道；該道路大約有7、8戶的人及外人在
    通行，東人口約2,000人左右。」、「該條清朝走的道路
    。我自身有在通行」等語（見原審卷(一)第177頁反面-178 頁
    ）；另證人即訴外人陳櫻在之妻余美玲亦證稱：「系爭土地
    原來所有權人讓大家行走也都沒有收過錢，我公公時代也沒
    有收過錢，所以收錢不合情理。」（見原審卷(一)第178頁反
    面），揆諸上開證人所證，可知系爭甲土地供不特定多數人
    通行之年代堪稱久遠，堪認為既成道路，早已成立公用地役
    關係無訛。從而，上訴人就系爭甲土地行使權利即應受限制
    ，不得違反供公眾使用之目的，而排除他人之使用。縱系爭
    甲土地坐落官田區東里，而由西里長找區公所的技士來
    鋪設道路（見原審卷(一)第178頁），其仍屬行政機關事務是
    否明確劃分之問題，尚不能因此認證人余東坡之證述非真正
    ，況既成道路之認定，自不以是否鋪設柏油或水泥路面為認
    定之必要，是以被上訴人黃文田等10人、被告黃仁等自得藉
    由系爭甲土地對外聯絡通行，上訴人尚不得主張被上訴人黃
    文田等10人、被告黃仁等可經由渠等屋前廣場向東通行聯絡
    道路，而阻礙其經過，至為灼然。
  (三)又被上訴人黃文田等10人、被告黃仁等雖主張依系爭協議書
    第1條之約定，渠等因事實上之需要、人車出入需通過系爭
    甲土地，渠等自得於系爭甲土地下埋設管線排泄家庭污水云
    云；然73年10月10日系爭協議書、同意書之簽訂，乃係為官
    田區○○段424號共有土地分割之目的而為協議，已如前述
    ，衡諸常情，興建房屋，除考慮人車如何對外聯絡外，亦須
    慮及家庭污水、排泄物日後排放問題，則黃仁來等7人於73
    年10月10日為協議時，自應思及此，並將地下污水管線可埋
    設於系爭甲土地之下之約定，記明於系爭協議書，以避免日
    後發生爭議，然觀之系爭協議書內容，係僅就人車如何通行
    為記載，均未提及污水管線如何鋪設，則被上訴人黃文田等
    10人、被告黃仁等辯稱系爭協議書之通行，除人車之外，亦
    包括地下污水管線之通行云云，洵不可採。被上訴人黃文田
    等10人、被告黃仁等雖又主張系爭甲土地之下，尚有上訴人
    於73年間共同埋設之管線，上訴人對該埋設管線一事並非毫
    無所悉云云，經本院於100年1月14日現場勘驗系爭甲土地部
    分，勘驗結果：「二、Ａ管線：被上訴人黃余汝自稱係他們
    家所埋設。三、C管線、被上訴人訴訟代理人稱係被上訴人
    黃文田、陳石象、陳石柱、黃銘章、黃文進、黃盛、黃仁等
    共7人共有。．．．六、據自來水公司麻豆服務所工務股長
    陳乾隆表示巷道上開Ａ、Ｂ、Ｃ均非該公司管線，該公司水
    管係緊貼牆角之管線。」，有本院勘驗筆錄暨勘驗照片、附
    圖肆等附卷足憑（見本院卷第102-105頁），則被上訴人黃
    文田等10人、被告黃仁等主張系爭Ｂ管線為上訴人所埋設，
    固非無據，且為上訴人所不否認；惟上訴人所有之系爭Ｂ管
    線是否於73年間所埋設乙節，迄今未據被上訴人黃文田等10
    人、被告黃仁等就此有利於己之事實舉證以實其說，尚難信
    其主張為真正。惟按「對於妨害其所有權者，得請求除去之
    ，民法第767條中段定有明文。次按權利之行使，不得違反
    公共利益，或以損害他人為主要目的，民法第148條第1項定
    有明文。又權利之行使，是否以損害他人為主要目的，應就
    權利人因權利行使所能取得之利益，與他人及國家社會因其
    權利行使所受之損失，比較衡量以定之。倘其權利之行使，
    自己所得利益極少而他人及國家社會所受之損失甚大者，非
    不得視為以損害他人為主要目的，此乃權利社會化之基本內
    涵所必然之解釋。」（最高法院71年台上字第737號判例意
    旨可資參照）。系爭協議書固經本院認定並不包含於系爭甲
    土地下鋪設家庭污水管線之約定，業如前述，惟查，上訴人
    固不否認其所有坐落官田區○○段423號地號土地僅蓋有一
    鐵厝，其餘都是空地（見原審卷(一)第49頁反面），且上訴人
    現居住新北市○○區○○街71巷10號2樓，並未居住台南市
    官田區東里，系爭官田區○○段423號地號土地現無人居
    住，而為閒置狀態，又系爭甲土地，面積計28.76平方公尺
    ，依上訴人起訴時之公告現值為每平方公尺3,100元，土地
    現值計89,156元、土地使用分區為鄉村區，此有土地登記第
    二類謄本、台南市麻豆地政事務所99年5月3日所測丈字第70
    100號複丈成果圖附卷可按（見原審卷(一)第17頁、本院卷第
    39頁）；又系爭甲土地與西段423-1號地號土地（即道路
    部分）銜接寬度2.6公尺，末端銜接寬度2.5公尺，亦經台南
    市政府到場會勘無訛，亦如前述（見原審卷(一)第118頁），
    且系爭甲土地既為既成道路，而成立公用地役關係，上訴人
    所有權人權能之行使，自應受有一定之限制，況系爭協議書
    亦約定上訴人日後如欲使用西段423號土地興建房屋，應
    以系爭甲土地作為建蔽率之空地，此項約定於上訴人並非不
    利益；且上訴人於系爭甲土地之下亦埋設有B管線，亦有自
    來水公司緊貼上訴人鐵皮房屋牆腳埋設之自來水管，業經本
    院到場勘驗無誤（見本院卷第102頁反面-103頁）。基上，
    衡諸上訴人就系爭甲土地之使用利益與被上訴人黃文田等10
    人、被告黃仁等通行、使用系爭甲土地暨其他不特定多數人
    之通行利益相較，則上訴人本於系爭甲土地所有權人之地位
    ，請求被上訴人黃文田等10人、被告黃仁等不准通行系爭甲
    土地，並請求被上訴人黃盛等7人除去系爭甲土地之下之代
    號Ａ、Ｃ管線，顯係以損害被上訴人黃文田等10人、被告黃
    仁等為主要目的，應堪認定。況系爭甲土地既已為既成道路
    ，上訴人並非不能要求官田區公所徵收補償，非以妨阻被上
    訴人黃文田等10人、被告黃仁等通行、使用系爭甲土地之方
    式為唯一解決途徑。且本件倘准上訴人拆除系爭甲土地下之
    代號Ａ、Ｃ管線，非但影響被上訴人黃盛7人家庭污水及排
    泄物之排放，又有礙市容觀瞻及都市發展，上訴人自己從中
    獲益甚少，而對於公益損害甚大。稽上，上訴人前開請求，
    顯有違公共利益、以損害被上訴人黃文田等10人、被告黃仁
    等為主要目的，核屬權利濫用，不應准許。
六、綜上所述，上訴人依民法第767條規定，請求禁止被上訴人
    黃文田等10人、被告黃仁等侵入、通行及使用系爭甲土地，
    ，並將系爭甲土地之下如附圖肆所示Ａ、Ｃ管線除去，核無
    理由，不應准許。被上訴人黃文田等10人、被告黃仁等主張
    系爭甲土地已為既成道路，上訴人要求除去系爭甲土地下之
    代號Ａ、Ｃ管線，屬權利濫用，尚非無據，不應准許。原審
    就上開被上訴人黃文田等10人部分為上訴人敗訴之判決，於
    法並無不合。上訴意旨就此部分指摘原判決不當，求予廢棄
    改判，為無理由，應予駁回。再上訴人就上開被告黃仁等部
    分之追加之訴，亦無理由，併應駁回。
七、本件事證已臻明確，兩造其餘攻擊防禦方法及證據資料，核
    與本件判決結果不生影響，爰不一一加以論述，併予敘明。
八、據上論結，本件上訴及追加之訴均為無理由，依民事訴訟法
    第449條第1項、第78條，判決如主文。
中    華    民    國   100    年    5     月    3     日
                   民事第三庭   審判長法  官  黃崑宗
                                      法  官  蘇重信
                                      法  官  王浦傑
上為正本係照原本作成。
不得上訴。
中    華    民    國   100    年    5     月    4     日
                                      書記官  蔡振豐